臺灣高等法院臺南分院民事裁定　94年度抗字第275號
抗　告　人　甲○○
相 對 人即
債　權　人　華南商業銀行股份有限公司
法定代理人　丙○○
　　　　　　送達代收人：丁○○.
債　務　人　乙○○
上列抗告人因債權人華南商業銀行股份有限公司與債務人乙○○
間給付借款強制執行事件，抗告人聲明異議，對於中華民國九十
四年三月十一日臺灣臺南地方法院九十三年度執字第一九四九○
號裁定，提起抗告，本院裁定如下：
    主  文
原裁定廢棄。
臺灣臺南地方法院民事執行處就九十三年度執字第一九四九○號
債權人華南商業銀行股份有限公司與債務人乙○○間給付借款強
制執行事件於九十四年三月三日所為除去抗告人之租賃權之執行
命令應予撤銷。
聲請及抗告程序費用由相對人負擔。
    理  由
一、原裁定意旨略以：
    本件執行不動產中建號九五、九六號係未保存登記之建物，
    無法一併辦理抵押權設定登記，固非抵押權效力所及。且因
    該二棟建物均無門牌，亦無稅籍資料，對於其究竟建造於抵
    押權設定登記之前或之後，在形式上亦無資料為據，惟該二
    棟建物均為債務人乙○○所有，為乙○○自承在卷，本件債
    權人就本件抵押債權，已取得對人之執行名義（即本院八十
    九年度促字第五四四八四、五四五○二、五四五○三號、臺
    灣桃園地方法院八十九年度促字第四三一九一、四三一九二
    號支付命令暨確定證明書），得聲請對上開未保存登記建物
    與其坐落之基地即本件麻豆鎮○○段六五六地號之抵押土地
    一併實施強制執行。而房屋無法脫離其所坐落之基地，本件
    執行不動產如以系爭二棟未保存登記建物承租狀態實施拍賣
    ，將因房屋坐落之基地為承租人占有，而使買受人無法現實
    占有使用該部分之土地，勢將影響標買意願，本院（即原執
    行法院）於九十四年三月二日既以系爭二棟未保存登記建物
    之承租狀態實施第一次拍賣，無人應買，此項租賃關係已影
    響其抵押權，債權人聲請將此租賃權除去後拍賣，核與民法
    第八百六十六條規定及司法院院字第一四四六號解釋相符，
    本院（即原執行法院）依法裁定除去租賃，並無不合，聲明
    人聲明異議為無理由，應予駁回。
二、抗告意旨略以：
（一）按「民事，法律所未規定者，依習慣；無習慣者，依法理
      。」民法第一條定有明文，次按，民法第七百六十五條規
      定「所有人，於法令限制之範圍內，得自由使用、收益、
      處分其所有物，並排除他人之干涉。」，故所有人自由出
      租所有建物之權利，能以法令限制之，依法不能以習慣、
      法理限制之。
（二）民法第八百六十六條規定：「不動產所有人，『設定抵押
      權後』，於『同一不動產』上，得設定地上權及其他權利
      。但其抵押權不因此而受影響。」；最高法院七十四年台
      抗字第二二七號判例：「執行法院認抵押人於抵押權設定
      後，與第三人訂立之租約，致影響於抵押權者，得依聲請
      或職權除去其租賃關係，依無租賃狀態逕行強制執行。執
      行法院所為此種除去租賃關係之處分，性質上係強制執行
      方法之一種，當事人或第三人如有不服，應依強制執行法
      第十二條規定，向執行法院聲明異議，不得逕行對之提起
      抗告。」；司法院院字第一四四六號解釋：「抵押權乃就
      抵押物之賣得價金得受清償之權，其效力并及於抵押物扣
      押後由抵押物分離之天然孳息，或就該抵押物得收取之法
      定孳息。故不動產所有人於設定抵押權後，雖得依民法第
      八六六條規定，復就同一不動產與第三人設定權利，但於
      抵押物之賣得價金，或該物扣押後由抵押物分離之天然孳
      息，或抵押權人原得收取之法定孳息，有所影響，則依同
      條但書之規定，其所設定之權利，對於抵押權人自不生效
      。如於抵押權設定後與第三人訂立租賃契約而致有上述之
      影響者，依同條之規定言之，不問其契約之成立，在抵押
      物扣押之前後，對於抵押權人亦當然不能生效，其抵押權
      人因屆期未受清償，或經確定判決，聲請拍賣抵押物時，
      執行法院自可依法逕予執行。至於抵押權設定後取得權利
      之人，因其權利不能使抵押權受其影響，即不足以排除強
      制執行，除得依民法第二二六條，向設定權利人求償損害
      外，自不得提起異議之訴。」；強制執行法第九十八條第
      二項：「前項不動產原有之地上權、永佃權、地役權、典
      權及租賃關係隨同移轉。但發生於『設定抵押權之後』，
      並對抵押權有影響，經執行法院除去後拍賣者，不在此限
      。」，以上均係就所有人於設定抵押權之後在抵押之同一
      不動產上設定權利（含租賃權）之限制規定、判例、解釋
      。本件抗告人承租之建號九五、九六號未保存登記建物，
      並非設定系爭抵押權之同一不動產，系爭抵押權之效力，
      本不及於上開未保存登記建物。則所有人在上開未保存登
      記建物上應有自由設定租賃權，不因系爭抵押權之設定而
      受到限制之權利。抗告人依租約所取得承租建號九五、九
      六號未保存登記建物之租賃權，亦不能因系爭抵押權而受
      到限制。上開法條、判例、解釋，均不能為除去抗告人承
      租權之法律依據。
（三）又按民法第八百七十七條規定：「土地所有人，於設定抵
      押權『後』，在抵押之土地上營造建築物者，抵押權人於
      必要時，得將其建築物與土地併付拍賣，但對於建築物之
      價金，無優先受清償之權。」，本件抗告人承租之建號九
      五、九六號未保存登記建物，如係於系爭土地設定抵押權
      之後營造，本件債權人應可於實行系爭抵押權時，與土地
      併付拍賣，但本件債權人係以支付命令將本件抗告人承租
      之建號九五、九六號未保存登記建物，與其基地即系爭抵
      押之土地及其上另棟建物，一併聲請強制執行，並非單純
      實行系爭抵押權。原裁定法院於除去租賃權之執行命令內
      載明：「且因該二棟建物均無門牌，亦無稅籍資料，對於
      其究竟建造於抵押權設定登記之前或之後，在形式上亦無
      資料為據」，顯然原裁定法院確無法查明上開抗告人承租
      之建號九五、九六號未保存登記建物，係建築於系爭抵押
      權設定登記之後。則原裁定法院以抗告人承租建號九五、
      九六號未保存登記建物，已影響債權人之抵押權，援用上
      開法規、判例、解釋之法理，除去抗告人之租賃權，實乏
      依據應屬違法。
（四）為此，請求廢棄原裁定，並撤銷臺灣臺南地方法院民事執
      行處就九十三年度執字第一九四九○號給付借款強制執行
      事件於九十四年三月三日排除租賃之執行命令。
三、相對人答辯意旨：
（一）經查臺南縣麻豆鎮港埔六五六地號土地及建號三二號建物
      及建號九五、九六號之未保存登記建物皆為債務人乙○○
      所有，當時向本分行辦理貸款時，曾簽發有一紙切結書表
      示願將座落於上開六五六地號土地上之增建未經保存登記
      之建物即建號九五、九六號建物合併提供給相對人抵押，
      況且三棟建物均座落於同一筆土地上，皆須由同一大門進
      出，應屬建物三二號建物之附屬建物，為相對人抵押權效
      力所及。
（二）抗告人甲○○向債務人承租上開九五、九六建物租賃期間
      自八十六年十二月十五日起至九十四年十二月十五日止，
      顯係在抵押權設定之後，依民法第八百六十六條規定，設
      定在後之租賃權自屬無效，可逕予排除其租賃權云云。
四、經查：
（一）本件債權人華南商業銀行股份有限公司聲請本件強制執行
      ，所持之執行名義除原審法院九十三年五月十日南院慶九
      十一執意字第二九○一號債權憑證，並陳明執行標的物已
      設定抵押權與債權人，請將抵押物及未保存登記部分一併
      執行，且一併提出抵押權設定契約書、他項權利證明書暨
      土地及建物登記簿謄本為證，顯見債權人亦有意行使抵押
      權。合先敘明。
（二）按土地所有人，於設定抵押權後，在抵押之土地上營造建
      築物者，抵押權人於必要時，得將其建築物與土地併付拍
      賣，但對於建築物之價金，無優先受清償之權，民法第八
      百七十七條定有明文。又抵押權為擔保物權，不動產所有
      人設定抵押權，於同一不動產上，固仍得為使用收益，但
      如影響於抵押權者，對於抵押權人不生效力。故土地所有
      人於設定抵押權後，在抵押之土地上營造建築物，並將建
      築物出租於第三人，致影響於抵押權者，抵押權人自得聲
      請法院除去該建築物之租賃權，依無租賃狀態將該建築物
      與土地併付拍賣（最高法院八十六年台抗字第五八八號判
      例意旨參照）。是依上述民法第八百七十七條規定之反面
      解釋，以土地設定抵押權時，該土地上已有建築物，而未
      將該建築物一併設定抵押權，則抵押權人即無民法第八百
      七十七條規定之適用，亦不得依前述最高法院判例意旨聲
      請除去該建築物之租賃權。
　　1.查系爭建號九五、九六號未保存登記之建物為債務人乙○
  　　○所有且於本件抵押權設定時即已存在，為債權人所自承
　    （見債權人九十四年四月二十日答辯狀，本院卷第八頁）
      ，並有債權人提出之切結書影本乙份在卷可按（本院卷第
      十頁）。
　　2.因系爭建號九五、九六號建物未辦理保存登記，自無法設
  　　定抵押權，為本件抵押權效力所不及至明；又系爭建號九
    　五、九六號未保存登記之建物既於本件抵押權設定時即已
      存在，自與民法第八百七十七條規定不符，亦無最高法院
      八十六年臺抗字第五八八號判例意旨所示之適用。從而債
      權人請求依民法第八百六十六條規定請求排除租賃權即無
      理由。
（三）債權人雖另主張債務人於設定本件抵押權時曾簽具一紙切
      結書表示願將座落於上開六五六地號土地上之增建未經保
      存登記之建物即建號九五、九六號建物合併提供給相對人
      抵押，況且三棟建物均座落於同一筆土地上，皆須由同一
      大門進出，應屬建物三二號建物之附屬建物，應為抵押權
      效力所及云云。惟查：
    1.按不動產物權，依法律行為而取得設定、喪失、及變更者
      ，非經登記，不生效力，民法第七百五十八條定有明文。
      抵押權為不動產物權，非經登記，不生效力，抵押權人僅
      能依設定登記之內容行使權利，是抵押權標的為何，應以
      設定登記之內容為準。系爭建號九五、九六號建物，未為
      保存登記，無法以登記而設定抵押權，自不因債務人於設
      定抵押權時曾簽具切結書表示願將系爭九五、九六號建物
      合併提供給相對人抵押，即生抵押權設定之效力。
    2.又按所謂建築物增建之附屬物，係指於原獨立之建築物所
      增建之建築，已具有構造上之獨立性，但在使用功能上，
      與原建築物係作一體利用，欠缺使用上之獨立性，為不具
      獨立性之建築，而從屬於獨立之原建築物者而言。增建之
      附屬物，因不符建築物獨立性之要求，不得為物權之客體
      ；增建之建築物，如已具構造上之獨立性，及使用上之獨
      立性，則屬獨立之建築物，自得為物權之客體。又所謂具
      有使用上之獨立性，係指該部分建築物，與一般建築物相
      同，可作為一建築物單獨使用，有獨立之經濟效用者而言
      。判斷增建部分，是否具有使用上之獨立性，須斟酌其對
      外通行之直接性，增建部分之面積、隔間及向來之利用狀
      況，暨增建部分之利用機能與原有建築物之依存程度等情
      形定之。（最高法院九十二年度臺上字第九九八號判決要
      旨），系爭九五、九六號建物，構造上及使用上均具獨立
      性，應屬獨立之建築物，有臺南縣麻豆地政事務所九十三
      年七月二十七日建物測量成果圖二份及劉木賢建築師事務
      所九十三年十月十五日不動產估價報告書所附照片八幀（
      均見原審卷）在卷足證。是則相對人主張「三棟建物均座
      落於同一筆土地上，皆須由同一大門進出，應屬建物三二
      號建物之附屬建物，應為抵押權效力所及」云云，顯不可
      採。
五、原審法院依相對人之聲請而於九十四年三月三日以九十三年
    度執字第一九四九○號排除抗告人之租賃權執行命令排除抗
    告人與債務人對系爭九五、九六號建物之租賃關係，並駁回
    抗告人之聲明異議，顯有違誤。是則原裁定應予廢棄，並由
    本院更為裁定撤銷前執行程序之執行命令。
六、據上論結，本件抗告為有理由，應依強制執行法第三十條之
    一，民事訴訟法第四百九十二條前段、第九十五條、第七十
    八條，裁定如主文。
中　　華　　民　　國　　94　　年　　6　　 月　　23  　日
                  民事第三庭  審判長法　官　林輝雄
                                    法  官　王明宏
                                    法　官  徐宏志
上為正本係照原本作成。
如不服本裁定，僅得於收受本裁定正本送達後10日內以適用法規
顯有錯誤為理由，向本院提出再抗告狀（須附繕本一份及繳納再
抗告裁判費新台幣1千元)，並經本院許可後始可再抗告於最高法
院。
中　　華　　民　　國　　94　　年　　6　　 月　　24　　日
                                    書記官　吳銘添
【附記】
民事訴訟法第495條之1第2項準用同法第466條之1第1、2項規定
：
I對於第二審判決上訴，上訴人應委任律師為訴訟代理人。但上
　訴人或其法定代理人具有律師資格者，不在此限。
II上訴人之配偶、三親等內之血親、二親等內之姻親，或上訴人
　為法人、中央或地方機關時，其所屬專任人員具有律師資格並
  經法院認為適當者，亦得為第三審訴訟代理人。
                                              K
